【裁判字號】    90,上易,1130
【裁判日期】    900619
【裁判案由】    竊佔
【裁判全文】
臺灣高等法院刑事判決                            九十年度上易字第一一三號
    上  訴  人  臺灣新竹地方法院檢察署檢察官
    上  訴  人  乙○○
    即  被  告
    選任辯護人  曾肇昌
右上訴人即被告因竊佔案件，不服臺灣新竹地方法院八十九年度易字第一一七０號，
中華民國九十年二月二十八日第一審判決（起訴案號：臺灣新竹地方法院檢察署八十
九年度偵字第三四八三號）提起上訴，本院判決如左：
    主  文
上訴駁回。
    事  實
一、乙○○明知坐落於新竹縣芎林鄉○○○段燥坑小段二十一地號之土地，為鍾瑞勳
    、鍾瑞堯、鍾瑞昌、丁○○、鍾楙森、鍾新灶、鍾秀珠、鍾成鑑與鍾玉鈿等人所
    共有，其父親丙○○原在該二十一地號上未得全體共有人同意而占用建造之建物
    ，已經丁○○之聲請，根據台灣新竹地方法院八十七年度訴字第九一一號確定判
    決，認定丙○○對於上開二十一地號之土地並無合法占用使用權源，於民國（下
    同）八十九年五月八日，由台灣新竹地方法院民事執行處依法強制拆除在案，其
    並無合法使用之權限，亦未再行取得其他合法使用之權源，竟與丙○○及其兄甲○○（原審另案審理中），共同意圖為自己不法之利益，並基於犯意之聯絡與行
    為之分擔，於同年月十八日，再行僱工在上開倒別牛段燥坑小段二十一地號土地
    上，以紅色鐵板架設圍牆並裝置鐵捲大門，圍繞該二十一地號土地，作為其平日
    進出及丙○○、甲○○二人所設立之「修心宮」與「六六托兒所」（分別為三、
    一樓，均同時建於上揭二十一號、同地段第六五號土地上）之私人車庫及庭院之
    用，共同竊佔上開倒別牛段燥坑小段二十一地號土地之面積共達一七八平方公尺
    （如附圖Ｃ、Ｄ部分所示），施工期間經土地共有人丁○○出面制止無效，迨同
    年月二十六日下午四時許，為警查獲。
二、案經丁○○訴由新竹縣警察局竹東分局報請臺灣新竹地方法院檢察署檢察官偵查
    起訴。
    理  由
一、訊據上訴人即被告乙○○固坦承其父親丙○○在右揭時、地僱工架設圍牆、裝置
    鐵捲門時，其有擔任監工工作之事實，惟矢口否認有何共同竊佔之犯行，並辯稱
    ：是我父親僱人蓋的，因為我父親出國，所以才要我出面監工，是否有逾界建築
    之情事，其並不知情，又蓋圍牆的部分有經共有人同意使用，並且有給我父親同
    意書，丁○○雖然不同意，但十多年來，我們一直在徵求他的同意，我不清楚現
    施工處是否還佔用他的地，我只是圍起來當車庫使用，平日住在修心宮裡並由該
    鐵捲大門出入而已云云。
二、惟查：
（一）經查，右開事實業據告訴人丁○○於偵查、原審及本院調查審理中指訴綦詳，
      上訴人即被告乙○○並自承其與共犯丙○○、甲○○等均非新竹縣芎林鄉○○○段燥坑小段二十一地號土地之所有權人，有土地登記謄本一份在卷可憑，並
      經本院調閱台灣新竹地方法院八十八年度執字第六九七七號執行卷宗核閱無誤
      ，並有該院民事庭八十七年度訴字第九一一號判決在卷可憑，被告於本院調查
      時亦自承知悉於八十八年五月八日台灣新竹地方法院曾對於其父、兄執行強制
      拆除以回復土地原狀予告訴人等土地共有人之事，則衡情被告當知其等對於上
      開土地並無合法占用使用之正當權源，是以，新竹縣芎林鄉○○○段燥坑小段
      二十一地號土地除非被告等人在事後取得合法正當之占用權源，否則被告等人
      應不得使用該土地甚明。
（二）復查，新竹縣芎林鄉○○○段燥坑小段二十一地號土地，確經被告之父、兄丙○○及甲○○等人以紅色鐵板架設圍牆，並裝置鐵捲大門，圍繞該地號土地作
      為丙○○及甲○○所設立之「修心宮」及「六六托兒所」之庭院及出入必經之
      路，除經被告乙○○於偵查、原審自承在卷，並經被告丙○○、甲○○二人於
      另案偵查中坦承無誤（見八十九年度偵字第六五二三號偵查卷第十三、十四頁
      ），而其等占用該地供自己使用之情形，業經臺灣新竹地方法院檢察署檢察官
      亦會同新竹縣竹東地政事務所勘測員到場勘驗無誤，並有現場照片十二幀在卷
      可稽，被告等人占用使用之上開二十一地號之土地面積，經檢察官函請新竹縣
      竹東地政事務所派員會同勘測結果，該紅色鐵片圍牆圍繞「修心宮」及「六六
      托兒所」所佔用上開二十一地號之空地面積計達一七八平方公尺，有勘驗筆錄
      、新竹縣竹東地政事務所八十九年八月十日（八九）東地所測銓字第四二九一
      號函附芎林鄉○○○段燥坑小段二十一地號土地複丈圖在卷可佐。按本件被告
      乙○○雖有提出一份同意書影本表示其等使用該地有得土地所有人同意，惟該
      同意書僅取得少部分共有人鍾成鑑、鍾玉鈿、鍾瑞爐、鍾瑞勳、鍾瑞昌等五人
      之同意，並非全體共有人之同意，有同意書一份附卷可考，然此項理由，早已
      經台灣新竹地方法院民事庭以上開八十七年度訴字九一一號判決認定非另被告
      丙○○占有使用之正當權源，況該同意書之對象亦非被告乙○○本人，被告乙○○等人亦明知土地共用人之一之告訴人確實不同意其等占用使用該地，且曾
      聲請台灣新竹地方法院民事執行處強制執行拆屋還地事宜，其等此次再行架設
      圍牆占用使用該二十一地號土地，顯無合法使用之權限。再者，本件二十一地
      號土地上原有由另被告丙○○所蓋之建物既已經台灣新竹地方法院民事執行處
      於八十九年五月八日強制拆除在案，被告繼之於同月十八日進行施工，期間並
      經告訴人丁○○出面制止，竟仍執意架設圍牆、裝置鐵捲門據為己用，主觀上
      殊難謂無為自己不法利益之意圖。按共同實施犯罪行為之人，在合同意思範圍
      以內，各自分擔犯罪行為之一部，相互利用他人之行為，以達其犯罪之目的者
      ，即應對於全部所發生之結果，共同負責。（最高法院二十八年度上字第三一
      一０號判例參照）另按共同正犯間，非僅就其自己實施之行為負其責任，並在
      犯意聯絡之範圍內，對於他共同正犯所實施之行為，亦應共同負責。（最高法
      院三十二年度上字第一九０五號判例）再按共同正犯之成立，祇須具有犯意之
      聯絡，行為之分擔，既不問犯罪動機起於何人，亦不必每一階段犯行，均經參
      與。（最高法院三十四年度上字第八六二號判例參照）查縱如被告所辯其僅負
      責前揭增建工程之監工工作，系爭工程完工後係由其父、兄使用屬實，但因其
      明知係前揭建物所坐落之土地為告訴人等所有，且未經取得同意或允許，竟於
      無權增建工程進行中擔任監工工作，難謂無與其父、兄共同為自己不法利益之
      意圖存在，揆諸前揭說明以觀，自應同負竊佔罪共同正犯之責任無疑。綜上，
      被告所辯無非諉罪卸責之詞，不足採信，本件事證已臻明確，被告犯行洵堪認
      定，應予依法論科。
三、核被告乙○○所為，係犯刑法第三百二十條第二項竊佔罪，應依同條第一項之規
    定處斷。被告乙○○與丙○○、甲○○三人間就上開竊佔犯行，有犯意之聯絡與
    行為之分擔，均為共同正犯。原審引據刑法第二十八條、第三百二十條第二項、
    第一項，罰金罰鍰提高標準條例第一條前段等規並，並審酌被告明知不得使用該
    二十一號土地，竟對於土地所有人之權利及國家之公權力置之不理，犯罪後並無
  悔意等一切情狀，量處如主文所示之有期徒刑，以資警惕，又查因被告行為後，
    刑法第四十一條業已於九十年一月四日修正為「犯最重本刑為五年以下有期徒刑
    之罪，而受六月以下有期徒刑或拘役之宣告，因身體、教育、職業、家庭之關係
    或其他正當事由，執行顯有困難者，得以一元以上三元以下折算一日，易科罰金
    。但確因不執行所宣告之刑，難收矯正之效或難以維持法秩序者，不在此限。」
    「併合處罰之數罪，均有前項情形，其應執行之刑逾六月者，亦同。」並於同年
    月十日公佈施行，於同年月十二日生效，比較新舊法之規定，以變更後之新法對
    被告有利，依刑法第二條第一項前段之規定，自應適用裁判時之新法，故原審併
    依刑法第二條第一項前段、第四十一條第一項前段、罰金罰鍰提高標準條例第二
    條，諭知易科罰金之折算標準，認事用法俱無違誤，量刑亦稱允洽。被告上訴否
    認犯罪及檢察官循告訴人之請求上訴主張原審量刑過輕云云，均無理由，其等所
    提起之上訴均應予駁回。
四、據上論斷，應依刑事訴訟法第三百六十八條，判決如主文。
本案經檢察官郭文東到庭執行職務。
中      華      民      國      九十    年      六    月      十九  日
                              臺灣高等法院刑事第九庭
                                  審判長法  官  李  文  成
                                        法  官  官  有  明
                                        法  官  周  盈  文
右正本證明與原本無異。
不得上訴。
                                        書記官  余  姿  慧
中      華     民     國     九十    年     六       月       十九     日
附錄：本案論罪科刑法條全文
刑法第三百二十條第一項、第二項：
 (普通竊盜罪、竊佔罪)
意圖為自己或第三人不法之所有，而竊取他人之動產者，為竊盜罪，處五年以下有期
徒刑、拘役或五百元以下罰金。
意圖為自己或第三人不法之利益，而竊佔他人之不動產者，依前項之規定處斷。
前二項之未遂犯罰之。


司法院資訊處製作；財團法人民間司法改革基金會備份。
